臺灣基隆地方法院民事判決
111年度家財訴字第5號
原      告  甲○○  
訴訟代理人  陳素雯律師
被      告  乙○○  
訴訟代理人  劉岱音律師
上列當事人間撤銷無償贈與事件，本院於民國111年9月8日言詞
辯論終結，判決如下：
    主    文
原告之訴駁回。
訴訟費用由原告負擔。
    事實及理由
一、原告起訴主張：
　㈠兩造為夫妻關係，被告於民國106年7月以原告聲請家暴保護
    令為由不願共同生活；兩造於107年1月22日在本院家暴傷害
    調解庭中，達成雙方共同努力維持婚姻的共識，然原告撤告
    後，被告竟出爾反爾不返家共同生活，刻意營造兩造長期分
    居之婚姻破綻，進而於107年8月6日訴請離婚，經本院(案號
    ：108年度婚字第9號民事判決)、台灣高等法院(109年度家
    上字第177號民事判決)及最高法院(案號:110年度台上字第2
    268號民事裁定)分別以判決及裁定駁回被告之離婚之訴。離
    婚訴訟期間，原告一再表示希望維持婚姻給孩子一個完整的
    家，然被告仍堅持離婚並提出計算兩造婚後剩餘財產差額，
    原告無奈只能被動提出答辯。於二審開庭期間高等法院亦詢
    問原告是否要針對剩餘財產分配進行反訴，原告表明因自己
    無離婚意願且不願兩造夫妻因財產之計算破壞感情，所以並
    無此想法也未提出反訴主張，只是一心期盼離婚訴訟結束後
    被告能回歸家庭，為家庭和樂齊心努力。豈料當最高法院於
    110年8月27日駁回被告離婚上訴後，被告不但仍不返家負起
    照顧家庭的責任，反即刻於110年9月23日再向本院提出分配
    夫妻剩餘財產差額，以自己僅有10萬多元的婚後財產為由，
    要求收入不及被告一半的原告須給付高達4,294,221元的龐
    大金額給年收入高達2、3百萬的被告，欲透過鉅額的夫妻剩
    餘財產差額壓垮獨自負擔家計的原告，好讓原告答應被告不
    對等的離婚條件。
　㈡被告自107年8月提起訴訟以來，一再以其名下第一商業銀行
    基隆分行證券帳戶(帳號:00000000000)為被告母親丙○○借名
    投資使用，被告僅為出名登記之名義人，主張該帳戶資金與
    被告無涉，故原告透過另案請求法院調查被告第一商業銀行
    111年1月11日函附基隆分行第24155331084號證券帳號歷史
    交易明細表，由調回來的資料僅得知被告名下第一商業銀行
    證券帳戶於109年2月3日又再度移轉190萬元給被告母親丙○○
    ，然對於被告名下第一商業銀行證券帳號近年來多次金錢移
    轉給被告母親丙○○之真實狀況究竟為何？原告根本無法所悉
    。直至被告於111年3月16日另案提出家事準備(二)暨聲請狀
    及111年3月25日家事準備(三)狀中，多次自認自行轉帳金錢
    至其名下第一商業銀行證券帳戶係屬被告母親丙○○借名開戶
    投資股票交易，證券買賣交易及資金亦係被告母親丙○○全權
    負責及籌措，與原告無涉，故該帳戶於106年2月2日被告母
    親丙○○現金提領530,797元、107年2月8日與107年5月7日各
    有一筆450,000元及600,000元匯款給被告母親丙○○的紀錄，
    上開三筆款項皆屬被告母親丙○○所有之財產。又上開無償行
    為均由被告自承，原告從頭到尾無從知道真實狀況，今因被
    告於111年5月5日另案家事準備(四)狀中提出後，原告始知
    該無償行為的來源、金額根本完全不相同，被告明顯說謊，
    又撤銷原因係指構成行使撤銷權要件之各事由而言，在無償
    行為，應自債權人知有害及債權之事實時起算，倘債權人僅
    知悉債務人有為有償行為或無償行為之事實，而對於該無償
    行為係有害及債權，或有償行為除了害及債權外，債務人及
    受益人亦知其情事之事實，並不知悉，則債權人之撤銷權尚
    不能因1年間不行使而消滅，此有最高法院101年度台上字第
    1753號民事判決可供參造，故原告於知悉時起提出民事撤銷
    無償行為之訴訟並未逾除斥期間，至為明確。
　㈢又被告父親為基隆市立信義國中退休教師每月有退休俸，被
    告父母親各自名下擁有多處房產及房租收入(基隆精華地段
    愛三路多處、安一路、八堵、桃園多處店面)，再加上被告
    每月孝養金2萬元、過年紅包10萬元，足見被告父母親的經
    濟能力更勝被告許多，被告三姊張玲玲亦非被告之扶養義務
    人，故被告多筆無償贈與行為並不符合履行道德上義務所為
    之相當贈與，顯有害及法定財產制消滅後他方之剩餘財產分
    配請求權。
　㈣綜上，被告為增加自己請求剩餘財產分配之利益，多次將金
    錢無償轉贈被告母親丙○○及三姊丁○○，上述無償贈與行為並
    不符合履行道德上義務所為之相當贈與，顯有害及法定財產
    制消滅後他方之剩餘財產分配請求權，原告遂於除斥期間內
    ，訴請撤銷上開無償行為，以維護原告之權益。並聲明：被
    告分別於附表編號1至4所示之時間，對其母親丙○○所為之無
    償贈與分別如附表編號1至4所示之金額均應予以撤銷。
二、被告則以:　　
　㈠原告起訴聲明主張撤銷之無償行為時間為「106年2月2日、10
    7年2月8日、107年5月7日、109年2月3日」，無論原告主張
    前開無償行為是否為真或是否為履行道德上之義務，原告主
    張之最後無償行為日期為109年2月3日，原告於111年6月6日
    始提出民事撤銷之訴訟，顯已逾1年之除斥期間。又附表編
    號1至3被告之第一銀行基隆分行帳戶106年2月2日現金提領5
    30,797元、107年2月8日及107年5月7日丙○○提領45萬元及60
    萬元，前案離婚一審訴訟中，第一銀行以109年1月8日函檢
    附該帳戶交易明細，即已清楚列明，原告訴訟代理人陳素雯
    律師於109年2月4日閱卷，原告於此時已知悉有該3筆提款。
    況被告於前案離婚訴訟中主張系爭一銀帳戶為母親丙○○借用
    名義買賣股票而設立之帳，原告並於前案離婚訴訟110年2月
    17日總辯論意旨狀主張該筆現金提款為被告惡意處分追計為
    被告婚後剩餘財產；原告於前案離婚訴訟109年7月24日答辯
    (二)狀即提出抗辯撤銷107年2月8日移轉450,000元、107年5
    月7日移轉600,000元給丙○○之贈與，均已逾知悉原因起6個
    月除斥期間，且除斥期間自行為起經過1年亦已消滅，然原
    告均未於知悉6個月內提起撤銷之訴，亦已逾民法第1020條
    之2所定知有撤銷原因起6個月之除斥期間。
　㈡被告母親丙○○將賣出股票所得即附表編號1至3之款項匯入被
    告第一銀行基隆分行帳戶(為被告母親借名登記之帳戶)，而
    原告主張附表所示時間所提領之金額均係被告母親丙○○以其
    股票交易所得匯入後再提領出來自行運用，他人無權置喙。
    另被告與被告母親於109年1月共同認購金寶公司庫藏股，事
    後被告母親賣出股票所得2,148,174元係入被告第一銀行基
    隆分行帳戶(為被告母親借名登記帳戶)；因被告母親事後將
    賣出股票所得，按被告應分得124萬元陸續從自己的基隆愛
    三路郵局帳戶與彰化銀行基隆分行帳戶提領給付予被告，並
    非贈與，被告於夫妻剩餘財產差額案件民事準備（二）狀主
    張並提出證據，被告母親以下列方式給付124萬元予被告：
    「⒈109年1月31日於彰化銀行仁愛分行提領14萬元給付(證物
    32)。⒉109年4月8日於愛三路郵局提領40萬元給付(證物33)
    。⒊110年4月20日於愛三路郵局提領29萬5000元，將其中29
    萬元給付(證物34)。⒋110年5月4日於彰化銀行仁愛分行提領
    30萬元給付(證物35)。⒌110年8月27日於愛三路郵局提領13
    萬元，將其中11萬元給付(證物36)。」被告母親自得將系爭
    一銀帳戶資金即原告起訴狀附表編號6之190萬元存款轉入自
    己的第一銀行基隆分行帳戶，他人無權置喙等語為辯，並聲
    明：原告之訴駁回。
三、得心證之理由　　
　㈠按夫或妻於婚姻關係存續中就其婚後財產所為之無償行為，
    有害及法定財產制關係消滅後他方之剩餘財產分配請求權者
    ，他方得聲請法院撤銷之。但為履行道德上義務所為之相當
    贈與，不在此限。夫或妻於婚姻關係存續中就其婚後財產所
    為之有償行為，於行為時明知有損於法定財產制關係消滅後
    他方之剩餘財產分配請求權者，以受益人受益時亦知其情事
    者為限，他方得聲請法院撤銷之。民法第1020條之1定有明
    文。又按前條撤銷權，自夫或妻之一方知有撤銷原因時起，
    六個月間不行使，或自行為時起經過一年而消滅。民法第10
    20條之2亦有明文。
　㈡原告固主張行使民法第1020條之1之撤銷權，然原告所主張被
    告所為無償贈與被告母親丙○○之行為，最早時間點為106年2
    月2日，最近時間點則為109年2月3日，而原告遲至111年6月
    5日始向本院起訴，主張行使撤銷權，顯已逾民法第1020條
    之2規定之1年除斥期間。故原告主張依民法第1020條之1規
    定行使撤銷權即無理由，應予駁回。至原告主張依最高法院
    101年度台上字第1753號民事判決意旨，認應自債權人知悉1
    年時起算1年除斥期間云云，該最高法院判決乃係針對民法
    第244條、第245條債權人之撤銷權逾除斥期間不行使而消滅
    之理由，與原告主張本件民法第1020條之1及第1020條之2無
    涉，附此敘明。
四、本件為判決之基礎已臻明確，兩造其餘之陳述及所提其他證
    據，經本院斟酌後，認為均於判決之結果無影響，亦與本案
    之爭點無涉，自無庸逐一論述，併此敘明。
五、據上論結，本件原告之訴為無理由，爰依家事事件法第51條
    、民事訴訟法第78條判決如主文。　　
中　　華　　民　　國　　111 　年　　9 　　月　　26　　日
                    家事法庭法   官  何怡穎
以上正本係照原本作成。
如對本判決上訴，須於判決送達後20日內向本院提出上訴狀。如
委任律師提起上訴者，應一併繳納上訴審裁判費。
中　　華　　民　　國　　111 　年　　9 　　月　　26　　日
                            書記官  葉憶葇
　　　　　　　　　　　　　　
　　　　　　　　　　　　　　　　
附表：　　
編號     時間 金額（新臺幣）     對象 1 106年2月2日 530,979元 被告母親丙○○ 2 107年2月8日 450,000元 被告母親丙○○ 3 107年5月7日 600,000元 被告母親丙○○ 4 109年2月3日 1,900,000元 被告母親丙○○